【裁判字號】    97,訴,1018
【裁判日期】    970925
【裁判案由】    分配表異議之訴等
【裁判全文】
臺灣臺中地方法院民事判決  97年度訴字第1018號
原      告  甲○○
訴訟代理人  蔡得謙律師
            何立斌律師
上  一  人
複 代 理人  丁○○
被      告  丙○○    國民
訴訟代理人  陳榮昌律師
被      告  乙○○    國民
訴訟代理人  戊○○
上當事人間分配表異議之訴等事件，本院於民國97年8月28日言
詞辯論終結，判決如下：
    主      文
本院九十六年度執字第五五二二九號清償債務執行事件，就債務
人即被告乙○○之提存款，不准被告丙○○以新台幣壹佰柒拾伍
萬元之債權，列入分配表中分配受償。
確認兩造間就上開執行事件於民國九十七年二月十八日製作之分
配表其上所載之假扣押債權新台幣壹佰柒拾伍萬元不存在。
訴訟費用由被告負擔。
    事實及理由
一、原告主張：被告乙○○執有「王將餐廳日本料理  甲○○」所
    簽發，並由訴外人即原告前妻王高玉梅背書之面額為新台幣
    （下同）350萬元，發票日為85年7月9日，票據號碼0000000
    號，付款人係台中區中小企業銀行（嗣改為台中商業銀行）
    彰化分行之支票1紙（下稱系爭支票），並持該支票聲請臺
    灣彰化地方法院（下稱彰化地院）對原告及訴外人王高玉梅
    核發85年度促字第13448號支付命令，請求其二人連帶給付
    350 萬元及加給遲延利息確定。嗣並持該確定之支付命令為
    執行名義，於95年9月間聲請本院以95年度執字第47341號執
    行事件，就原告於訴外人大和屋日本料理有限公司（下稱大
    和屋公司）之出資額實施強制執行，獲得100萬元之利益。
    原告為免被告乙○○取得該100萬元案款後迅速處分、脫產
    ，遂供擔保聲請本院以96年度執全四字第1161號假扣押強制
    執行此100萬元案款，並與訴外人王高玉梅以系爭支票之票
    款請求權已罹於時效為由，對被告乙○○提起債務人異議之
    訴，嗣並經臺灣高等法院台中分院（下稱台中高分院）以96
    年度上字第82號判決認被告乙○○應負返還不當得利及侵權
    行為損害賠償責任，判命被告乙○○應給付原告100萬元，
    並不得再執彰化地院前開確定之支付命令對原告及訴外人王
    高玉梅之財產為強制執行確定。原告並據此確定判決，於96
    年8 月15日具狀聲請本院以96年度執字第55229號執行事件
    （下稱訟爭執行事件）強制執行被告乙○○被假扣押之上開
    可得案款100萬元，以資獲償。惟被告乙○○另於96年5月3
    日（起訴狀誤載為7日）具狀主張原告及訴外人王高玉梅執
    系爭支票向被告乙○○及丙○○借款，尚欠350萬元未還，
    被告乙○○及丙○○就此借款債權各有二分之一權利。因已
    於前開95年度執字第47341號執行事件中執行獲償100萬元，
    尚餘250萬元未清償，因而訴請原告及訴外人王高玉梅「清
    償借款」250萬元，然嗣已經本院及台中高分院判決其敗訴
    確定，台中高分院96年度上字第280號判決並認系爭支票所
    示之借款關係，早已清償完畢。乃被告丙○○竟於96年4月
    18日（起訴狀誤載為19日）具狀主張被告乙○○滯欠其175
    萬元，聲請本院以96年度裁全字第4078號裁定准予假扣押被
    告乙○○之財產，並進而聲請本院以96年度執全四字第1956
    號假扣押強制執行被告乙○○上開執行案款100萬元而參加
    分配，致使訟爭執行事件於97年2月18日製作之分配表上記
    載原告僅能受償365,430元，嚴重損害原告之權益。被告丙○○所自稱之該假扣押債權，係因其與被告乙○○對原告有
    350萬元債權，權利各為二分之一，惟此債權業經台中高分
    院96年度上字第280號確定判決認早已獲清償完畢。乃被告
    丙○○竟執業已不存在之債權「讓與」被告乙○○行使，復
    執不存在之債權參與分配被告乙○○之財產，而被告乙○○
    亦明知此情，竟附和被告丙○○對原告之分配表異議共同為
    反對之陳述，可見被告二人相互勾結。被告乙○○利用被告
    丙○○以虛偽不實之債權參與分配，惡意妨礙、阻撓原告經
    由法院強制執行程序取回被告乙○○應返還之100萬元，故
    原告有訴請確認被告丙○○對被告乙○○之175萬元債權為
    不存在之利益，並依強制執行法第41條第1項規定，提起分
    配表異議之訴。並聲明：（1）本院96年度執字第55229號清
    償債務執行事件，就債務人即被告乙○○之提存款，不准被
    告丙○○以175萬元之債權，列入分配表中分配受償。（2）
    確認兩造間就上開執行事件於97年2月18日製作之分配表其
    上所載之假扣押債權175萬元不存在。
二、被告丙○○則以：台中高分院96年度上字第280號判決僅認
    被告乙○○並無法舉證證明原告及訴外人王高玉梅確有向其
    借款1,026萬元及尚欠其250萬元未清償，而為其不利之裁判
    ，並未認定原告積欠350萬元之借款係非事實。且該判決第
    12 頁雖記載「上訴人（按即被告乙○○）主張代償之676萬
    元，尤高於被上訴人（按即原告及訴外人王高玉梅）自承之
    350萬元，該350萬元顯已涵括於林寶珠代償之金額之中，是
    被上訴人所承認之350萬元借款債務，業已清償完畢．．．
    」等語，然並未說明何以「被上訴人甲○○自承之350萬元
    顯已涵括在林寶珠代償之金額之中，且原告甲○○自承350
    萬元債務，而代償之676萬元則係約定於買賣契約書上，雙
    方並無爭執，則原告甲○○自承之該350萬元所言何事，實
    不知上開判決據而認定「該350萬元已涵括在林寶珠代償之
    金額之中」所述為何。又上開事件係原告與共同被告乙○○
    間之關係，與共同被告乙○○積欠被告丙○○款項，二者關
    係不同，且原告所引前開判決並未認定該350萬元借款債權
    不存在，而係證據不足而已。原告尚欠350萬元，有系爭支
    票為據，共同被告乙○○並書立承諾書，表示伊等與原告間
    借貸關係之訴訟責任由其追索，被告丙○○對原告之175萬
    元借款債權，無論訴訟結果如何，由共同被告乙○○負責償
    還，故難謂共同被告乙○○敗訴，被告丙○○對共同被告乙○○即無175萬元債權，而謂該債權非實。再者，原告主張
    被告丙○○與共同被告乙○○間之本件債權債務關係屬通謀
    虛偽意思表示，依法應由原告負舉證之責，原告僅以其與共
    同被告乙○○之借款債權債務關係已受敗訴判決，即謂被告
    二人間之債權債務關係無效，顯無理由等語置辯。並聲明：
    駁回原告之訴。
三、被告乙○○則以：原告簽發支票借款1,026萬元，尚有350萬
    元未償還，故系爭支票仍由被告乙○○執有，其餘已償還之
    676萬元支票正本均已返還原告。該返還原告之支票，被告
    乙○○尚找到原告所簽發，發票日亦為85年7月19日，面額
    400萬元、16萬元及其前發票日為85年6月13日，同年月18
    日、同年月23日、同年月29日，面額分別為5萬元、5萬元、
    5萬元、15萬5千元之支票影本共6張，足證原告尚未將350萬
    元借款償還，故系爭支票尚未收回。又本件原告之借款，設
    定有最高限額1千萬元之抵押權，其清償日期登載為「依照
    票據憑證所約定之清償日期」，證明該抵押權係擔保票據借
    款。被告乙○○取得之票據僅以尚收執之系爭支票350萬元
    及前開面額共446萬5千元之支票6張，合計為796萬5千元借
    款，參以買賣契約書所載代為清償之借款676萬元，足證原
    告之票據借款非其所自認之350萬元而已，亦非僅676萬元，
    或上開尚留存支票之796萬5千元，而係1,026萬元，此與被
    告乙○○收執之系爭350萬元支票及買賣契約書上已清償之
    676萬元，共1,026萬元相符。而被告所以同意塗銷抵押權，
    係因抵押不動產之買受人為被告乙○○婆婆林寶珠，與被告
    並無債權債務關係，如不予塗銷，豈不就其所有財產予以取
    償之理。況其婆婆係為其利益，以高價2,900萬元買受抵押
    不動產，經被告與原告會算後，就已清償支票返還，而留存
    尚未清償之系爭支票。至於被告乙○○之訴訟代理人戊○○
    所另行書立切結書，則係記載原告與戊○○執有之支票及本
    票關係，與兩造間所成立之票據借款關係，並不相干，故該
    切結書並不足以證明原告已清償系爭支票借款等語，資為抗
    辯。並聲明：駁回原告之訴。
四、兩造不爭執之事實﹔
（一）被告乙○○持有原告（發票人欄蓋用「王將餐廳日本料理
      甲○○」名義之印章）所簽發，並由訴外人王高玉梅背書
      之系爭支票1紙。
（二）被告乙○○曾持系爭支票聲請彰化地院對原告及訴外人王
      高玉梅核發85年度促字第13448號支付命令，請求原告及
      王高玉梅連帶給付350萬元及加給遲延利息確定，並進而
      執該確定之支付命令為執行名義，聲請本院以95年度執字
      第47341號執行事件強制執行原告對訴外人大和屋公司之
      出資額，獲得100萬元之利益。原告與訴外人王高玉梅遂
      以該支票之票款請求權已罹於時效消滅為由，對被告乙○○提起債務人異議之訴，嗣並經台中高分院以96年度上字
      第82號判決被告乙○○應給付原告100萬元確定。原告並
      持該確定判決聲請本院以96年度執字第55229號執行事件
      ，強制執行被告乙○○上開執行可得案款100萬元。
（三）被告乙○○曾於96年5月3日具狀起訴主張原告甲○○及訴
      外人王高玉梅向其借款，尚欠350萬元未清償，有系爭支
      票為據。被告乙○○並於起訴狀第三項記載其與被告丙○○就此350萬元借款，各為二分之一權利，且被告丙○○
      已將其權利讓與被告乙○○。而因已受償100萬元（即前
      述執行可得案款100萬元），尚餘250萬元未給付，遂基借
      款返還請求權，訴請原告清償借款250萬元，惟經法院判
      決其敗訴確定。
（四）被告乙○○與被告丙○○曾於95年6月1日簽立承諾書一紙
      ，載明其二人對原告有350萬元債權，每人各二分之一，
      由被告乙○○全權處理，收回款項各二分之一。
五、原告主張被告自稱對原告有350萬元借款債權，權利各二分
    之一，有系爭支票為證，惟此項債權已經台中高分院以96年
    度上字第280號判決認定並不存在確定。乃被告丙○○竟主
    張對被告乙○○有175萬元債權，被告乙○○明知此項債權
    並不存在，竟利用被告丙○○以此虛偽不實債權於訟爭執行
    事件聲明參與分配，致執行法院將該不實債權列入97年2月
    18日製作之分配表內為分配，使原告得分配受償之款項減少
    ，嚴重損害原告權益等情。惟被告否認其事，並分別以前揭
    情詞置辯。是本件兩造爭執之處，顯在於被告丙○○對被告
    乙○○是否有175萬元之債權之存在。經查：
（一）被告丙○○曾於96年4月18日具狀聲請法院就被告乙○○
      所有財產於175萬元範圍內予以假扣押，核其聲請狀所載
      ，係主張被告乙○○滯欠伊175萬元，並提出被告丙○○
      與乙○○於95年6月1日書立之承諾書為憑，業據本院調96
      年度裁全字第4078號假扣押聲請卷宗查閱無誤；而被告丙○○於本院審理時，亦陳明其據以主張對被告乙○○有
      175萬元之債權，全係依該承諾書而來。觀諸該承諾書，
      其上記載：被告乙○○及丙○○對原告有350萬元債權，
      各為二分之一，然全部由乙○○全權處理，收回款項各二
      分之一等情，有該承諾書存卷可查，並為兩造所不爭執。
      通觀其全文文義內容，似應解為被告乙○○與丙○○約定
      ，就伊等二人對原告之350萬元債權收取事宜，授權由被
      告乙○○全權處理，收回之款項按每人二分之一比例均分
      ，尚無從依該承諾書字面之文義推解被告乙○○因而對被
      告丙○○負有175萬元之債務。此參酌被告乙○○及丙○○訂立該承諾書後，被告乙○○嗣於96年5月3日曾起訴主
      張原告甲○○及訴外人王高玉梅向其借款，尚有350萬元
      未清償，有系爭支票為據。被告乙○○並於起訴狀第三項
      載稱其與被告丙○○就此350萬元借款，各有二分之一權
      利，被告丙○○並已將其權利讓與被告乙○○。扣除已受
      償之100萬元，尚餘250萬元未給付，故依據借款返還請求
      權，訴請原告清償借款250萬元等情，已為兩造不爭執之
      事實，並有該起訴狀附卷可考。而由被告乙○○於上開承
      諾書簽立後，以其本人已受讓被告丙○○對原告債權之方
      式，由其個人提起訴訟請求原告清償借款之情形而論，益
      徵被告乙○○與丙○○立具該承諾書之真意，應僅係約定
      將其二人對原告之350萬元債權，授權由被告乙○○全權
      處理該項債權之收取事宜，並約明就被告乙○○將來所催
      討收回之款項，每人各二分之一，非謂被告乙○○因此即
      對被告丙○○負有175萬元之債務。乃本件被告竟指稱被
      告丙○○是被告乙○○之舅舅，被告二人所以會簽訂該份
      承諾書，其意係伊等二人與原告間借貸關係之訴訟，由被
      告乙○○負責追索，無論訴訟結果如何及原告有無清償
      350萬元款項，被告丙○○對原告之175萬元借款債權，都
      由被告乙○○負責償還云云，核與前開承諾書之字面文義
      不符。且被告二人間即使存有親戚情誼，並共同借款350
      萬元予原告，然在原告並未償還款項之情況下，被告乙○○本身自亦為受害人。乃其竟然在向原告追償無著之情形
      下，仍然願意負責給付被告丙○○175萬元，使被告丙○○對原告之債權部分確保清償無虞，而容令自己處於不利
      之境地，殊與一般常理有違，而有可疑。且被告除該承諾
      書外，又未提出其他證據以為佐證，自難使本院憑信其所
      稱上開情事係屬實在。
（二）更何況被告乙○○基於借款返還請求權，前所起訴請求原
      告及訴外人王高玉梅給付所餘借款250萬元之事件，業經
      台中高分院以被告乙○○並無法舉證證明對原告及訴外人
      王高玉梅尚有該項借款債務未清償為由，判決被告乙○○
      敗訴確定，有台中高分院96年度上字第280號判決附卷可
      按，並經本院調取該民事卷查明屬實。被告於本事件審理
      時雖仍爭執原告確尚負欠伊等二人350萬元借款債務未清
      償，並指摘台中高分院上開民事確定判決認事用法有所違
      誤。然按訴訟標的之法律關係，於確定之終局判決中經裁
      判者，當事人之一造以該確定判決之結果為基礎，於新訴
      訟用作攻擊防禦方法時，他造應受其既判力之拘束，不得
      以該確定判決言詞辯論終結前，所提出或得提出而未提出
      之其他攻擊防禦方法為與該確定判決意旨相反之主張，此
      就民事訴訟法第400條第1項規定之趣旨觀之甚明，最高法
      院42年台上字第1306號判例可資參照。查被告乙○○前以
      伊與被告丙○○對原告及訴外人王高玉梅有350萬元之借
      款債權，權利各二分之一，被告丙○○已將其對原告之債
      權部分讓與伊為由，基於借款返還請權，訴請原告及訴外
      人王高玉梅連帶給付借款之訴訟，既經台中高分院96年度
      上字第280號判決敗訴確定，顯見被告二人對於原告之借
      款請求權，已於該確定之終局判決中經裁判，則被告自不
      得以該確定判決之最後事實審言詞辯論終結前，曾提出並
      經斟酌之系爭支票及抵押權設定資料，暨得提出而未提出
      之面額共446萬5千元之支票影本6張為與該確定判決意旨
      相反之主張，認被告尚對原告負有350萬元借款債務未清
      償。則在此項借款債務並未經肯認確實存在之情況下，被
      告乙○○又何來須對被告丙○○負責償還原告對被告丙○○所負欠之175萬元債務之可言？是被告執前揭承諾書，
      以為被告乙○○對被告丙○○負有175萬元債務之論據，
      尚難憑採。
六、按確認法律關係不存在之訴，如被告主張其法律關係存在時
    ，應由被告負舉證責任，業經最高法院20年上字42年臺上字
    第170號判例闡釋甚明。本件原告既主張被告丙○○對被告
    乙○○之175萬元債權不存在，且前開承諾書所載內容亦不
    足以為此項債權確屬存在之依據，則揆之上開判例意旨，自
    應由被告就該175萬元債權確實存在之有利於己之事實，負
    舉證證明之責任。乃被告竟誤以為原告係主張被告間係屬通
    謀虛偽意思表示，應由原告負舉證之責云云，容有誤會，不
    足為採。玆被告主張被告丙○○對被告乙○○有175萬元之
    債權存在，既以前揭承諾書為證，而該承諾書尚無法執為對
    被告有利之認定，復經本院詳述於前，則原告主張此項債權
    並不存在，即非無稽。
七、綜上所述，原告主張被告丙○○對被告乙○○之175萬元債
    權並不存在，乃被告丙○○竟以此不實債權於訟爭執行事件
    聲明參與分配，致執行法院將該不實債權列入97年2月18 日
    製作之分配表內為分配，使原告得分配受償之款項減少，受
    有損害等情，應屬可信，被告所辯，均不足採。從而，原告
    據以提起本件分配表異議之訴，求為命：（1）本院96年度
    執字第55229號清償債務執行事件，就債務人即被告乙○○
    之提存款，不准被告丙○○以175萬元之債權，列入分配表
    中分配受償。（2）確認兩造間就上開執行事件於97年2月18
    日製作之分配表其上所載之假扣押債權175萬元不存在之判
    決，為有理由，應予准許。
八、本件事證已臻明確，兩造其餘主張及舉證，與本件判決結果
    尚不生影響，爰不逐一贅敘，併此敘明。
九、訴訟費用負擔之依據：民事訴訟法第78條。
中    華    民    國    97    年    9    月    25    日
                  民事第二庭    法  官  吳美蒼
正本係照原本作成。
如對本判決上訴，須於判決送達後20日內向本院提出上訴狀。
中    華    民    國    97    年    9    月    25    日
                                書記官


司法院資訊處製作；財團法人民間司法改革基金會備份。
